Les archives de la Fondation nationale de la Cité internationale universitaire de Paris (CIUP)
Archives Nationales, section des Missions, Centre des archives contemporaines
Inventaire des fonds versés par la Fondation nationale de la Cité internationale universitaire de Paris (CIUP). Ces fonds proviennent de la délégation générale et du secrétariat général
2009
Ministère de l'Education Nationale; Sous la direction de la Cité Internationale Universitaire de Paris; La fondation nationale de la Cité internationale universitaire de Paris; L’Association des anciens résidents de la CIUP, dite Alliance internationale
20090013
1200 articles dans 872 cartons de type Dimab et 1 carton 48x34x13cm 872 boîtes de type Dimab et 1 boîte de 48x34x13cm
Les conditions d’accès à ce fonds d’archives sont régies par le livre II du Code du patrimoine. Les articles sont librement communicables, sauf les articles suivants, qui ne le seront qu’à l’expiration d’un délai de 50 ans: 47, 50, 53, 148-165, 195-200, 205, 206,224, 225, 232, 267, 305-310, 315, 317, 446, 449, 450, 476, 478, 490-493, 496-499, 510-515, 517-539, 540-1036, 1050, 1089, 1096, 1106, 1116, 1161, 1172, 1188, 1192.
Entré par don en 2009.
Administration générale art. 1-233 Création de la Cité art. 1-9 Organes directeurs art. 10-106 Délégation générale art. 10-51 Secrétariat général (adjoint à la déléguée) art. 52-73 Conseils d’administration, bureau art. 74-94 Conférences des directeurs art. 95-101 Comités d’établissement art. 102-105 Comités d’étude et d’information art. 106 Organes consultatifs art.107-111 Relations extérieures art. 112-128 Communication art. 129-147 Interne art. 129-139 Externe art. 140-147 Gestion des ressources humaines art. 148-165 Recrutement et gestion des personnels art. 148-161 Médecine du travail art. 162-163 Commissions art. 164-165 Finances art. 166-233 Dommages de guerre et réquisitions art. 166-171 Commissions art. 172-173 Gestion budgétaire art. 174-185 Ressources art. 186-224 Affaires financières diverses art. 225-227 Banques art. 228-231 Service financier art. 232-233
Gestion du domaine et du patrimoine art. 234-418 Constitution du domaine art. 234-247 Aménagement et voirie art. 248-252 Architectes art. 253-257 Travaux et rénovations art. 258-260 Restaurants art. 261-264 Service technique art. 265-274 Sécurité et surveillance art. 275-281 Maison internationale art. 282 Outillage national art. 283 Pavillon administratif art. 284 Service médical art. 285-288 Hôpital art. 289-317 Gestion des biens immobiliers art. 318-418 Maisons rattachées art. 318-366 Maisons non-rattachées art. 367-402 Autres bâtiments art. 403-418
Animation du domaine art. 419-486 Maison internationale art. 419-430 Culture art. 431-448 Sports art. 449-458 Associations art. 459-469 Francophonie art. 470 Agence postale de la Cité art. 471 Restaurants art. 472-481 Tournages de films art. 482-486
Résidents art. 487-1036 Admissions art. 487-495 Vie des résidents art. 496-511 Affaires politiques art. 512-515 Annuaires art. 516-539 Dossiers des résidents art. 540-1036 Relations entre la cité et les maisons art. 1037-1200 Maisons rattachées art. 1037-1105 Maisons non-rattachées art. 1106-1198 Projets de création de maison art. 1199-1200
Archives nationales, site de Paris. AJ16/art. 7027-7044 Création de la cité, aménagement, Fondation nationale de la CIUP (fonds versé dans les années 1960 par les services du rectorat de Paris). 50 AP Fonds André Honnorat. 307 AP Fonds Raoul Dautry. 406 AP Fonds Bernard Chenot. 462 AP Fonds André François-Poncet.
Archives nationales, site de Fontainebleau. 20010243/10-20 Gestion et organisation de la CIUP (versement du rectorat de Paris, chancellerie des universités). 1921-1994. 20090007/1-105 Théâtre: fonctionnement, activités, partenariat. 1936-1991. 20090014/1-343 Fondation nationale et maisons: création, construction et aménagement, rénovation, administration générale, finances, relations, résidents, animation. 1906-2002. 20090023/1-59 Alliance internationale: création, administration générale, relations, animation. 1925-2007. 20090024/1-38 Alliance internationale: plaques de métal, plaques de verre. 1936-1967. 20090025/1-12 Alliance internationale: enregistrements audiovisuels. s.d. 20090026/1-4 Alliance internationale: documents iconographiques. 1950-2002. 20090027/1 Fondation nationale: plaques de verre. s.d. 20090028/1-10 Alliance internationale: affiches. s.d.
Archives départementales des Alpes de Haute-Provence. 4J/1-72 Fonds André Honnorat.
Cité Internationale Universitaire de Paris: Construite à la lisière de Paris, l’originalité de la Cité tient plus de sa conception que de l’importance quantitative de ces équipements. Elle s’est adaptée aux conditions changeantes de la vie estudiantine et universitaire et se découvre, dans le respect de sa mission fondamentale, des vocations nouvelles. Créée en 1925, elle doit son développement au concours de personnalités, d’institutions françaises et étrangères et de pays qui lui ont façonné une physionomie originale. Ce caractère particulier, à la fois universitaire, culturel et international, a été voulu dès l’origine par le créateur de la Cité, André Honnorat, et par tous ceux qui contribuèrent avec lui à son développement. Il sollicite, en France comme à l’étranger, les banquiers, les industriels, les collectivités locales, les gouvernements, afin de recueillir des fonds; il multiplie voyages et conférences pour exposer l’idéal de la Cité, œuvre de paix pour les jeunes et par les jeunes. Afin de coordonner la somme des initiatives, on crée une Fondation nationale, personne morale de droit privé reconnue d’utilité publique, à laquelle l’Université de Paris donne mandat de construire et d’administrer la Cité. Le succès est immédiat. Suite à l’ouverture de la première maison, la fondation Emile et Louise Deutsch de la Meurthe, d’autres suivent. Un homme d’affaires belge, un comité de personnalités canadiennes, un mécène argentin, une riche propriétaire cubaine, des grandes écoles, des gouvernements étrangers décident de construire pour les étudiants de leur pays ou de leur établissement une maison à la Cité. De 1925 à 1939, on relève 19 créations de maisons auxquelles il faut ajouter l’aménagement du parc et en 1936, l’achèvement de la Maison internationale, financée par John D. Rockefeller Jr. Après l’épreuve de la guerre, le mouvement reprend et, de 1945 à 1969, 17 autres maisons sont ouvertes ainsi que l’Hôpital internationale universitaire de Paris (HIUP). La capacité d’accueil est désormais de 5000 à 5500 lits, répartis dans les maisons soumises à des règlements généraux communs mais ayant une autonomie plus ou moins grande par rapport à la Fondation nationale, selon qu’elles lui sont directement rattachées ou qu’elles ont conservé leur propre conseil d’administration. Depuis cette date, s’il n’y a pas eu de construction nouvelle, de nombreux travaux de rénovation ont été effectués afin de moderniser les équipements. Les mécènes sont sans doute moins nombreux qu’autrefois mais les gouvernements étrangers et les pouvoirs publics français apportent toujours leur aide à une institution dont il n’y a pas d’exemple réellement comparable dans le monde. Composée de maisons françaises et de maisons d’origine étrangère, ainsi que d’équipements et de services, la Cité offre aux résidents les meilleures conditions de logement, de travail et de rencontre. Les résultats obtenus par la Cité universitaire de Paris sont à la hauteur des espérances que l’on avait placées en elle. Depuis 1925, des cohortes d’étudiantes et d’étudiants ont fréquenté la Cité et y ont fait une expérience remarquable d’échanges interculturels dans le cadre d’une organisation de type fédéral. Beaucoup parmi ces anciens résidents sont devenus des personnages célèbres, tels que le président Habib Bourguiba, le président Léopold Sédar Senghor, les Premiers ministres Pierre Elliot Trudeau et Raymond Barre. Beaucoup d’autres ont trouvé à la Cité le support matériel et intellectuel, complétant heureusement leur enseignement universitaire, qui leur a permis de mieux réussir leur vie personnelle. Bien peu ont oublié ces années passées Boulevard Jourdan comme le montrent les nombreux témoignages d’une touchante fidélité reçus par la Fondation nationale ou par l’Alliance internationale des anciens. La CIUP a donc été et reste une institution universitaire, sociale et culturelle essentielle, un facteur incontesté de diffusion du français et de la culture française, un foyer efficace de meilleure connaissance réciproque des cultures du monde. Mais la fidélité à une vocation ne doit pas masquer les évolutions. La Cité universitaire du XXIème siècle ne peut être la même que celle des années 1920. Le monde a changé, les réalités universitaires aussi. L’accroissement du nombre des étudiants, l’allongement de la durée des études, la multiplication des universités tant en province qu’à l’étranger, l’ampleur prise par la politique de coopération, l’essor des échanges universitaires internationaux, ont transformé les flux d’étudiants venant à Paris. Incapable de faire face à toutes les demandes, la Cité tend à recruter les étudiants et chercheurs les plus avancés sur le plan universitaire. Leurs préoccupations, leurs besoins, leurs exigences, les conditions de leur séjour parisien ne sont pas les mêmes que ceux des générations précédentes. S’ils ne dédaignent pas l’atmosphère d’amitié qui s’établit dans la vie quotidienne de leur résidence, ils souhaitent trouver à travers la Cité, d’une part des contacts plus larges, d’autre part des occasions de satisfaire concrètement leur aspiration à l’organisation de la vie collective. C’est dans cet esprit que le conseil d’administration, répondant au vœu des résidents, a créé la « Délégation des Comités de résidents », comprenant 12 membres élus par les Comités des maisons. Cette délégation sera appelée à formuler des avis et des propositions sur des questions d’intérêt commun, en ce qui concerne la vie et les activités collectives dans l’ensemble de la Cité. La Cité universitaire a su également s’ouvrir sur l’extérieur sans porter pour autant atteinte à la communauté créée par les résidents au sein des maisons ou dans le cadre de leurs associations, l’Association internationale des résidents de la Cité universitaire de Paris (AIRCUP) et l’Association sportive de la Cité universitaire de Paris (ASCUP). Cette ouverture se fait selon deux voies différentes. Il y a en premier l’ouverture aux non-résidents, étudiants ou non, par le biais d’activités sportives, de la Bibliothèque centrale, par l’importance donnée aux activités culturelles tant dans les maisons que dans les salles de spectacle de la Maison internationale. En second lieu, il y a l’ouverture sur le monde scientifique. La Cité souhaite être également un lieu de colloques et de congrès auxquels seront associés, en fonction de leur spécialité et de leur niveau, des résidents. Le nombre de ces manifestations grandit, soit sous forme de symposia à vocation spécifique, soit sous celle, plus spectaculaire, de grands congrès internationaux. La Cité universitaire est avant tout un lieu d’échange. Il s’effectue par la variété des équipements mis au service des résidents. Situé entre la porte d’Orléans et la Porte de Gentilly, la Cité offre en premier lieu un parc de 40 hectares avec, disséminées tout autour, les 40 maisons de styles architecturaux divers. Elle offre néanmoins un point central, celui de la Maison internationale où se trouvent les services communs: la bibliothèque, une maison de la presse, le restaurant, la cafétéria, 3 salles de spectacle (où se déploie une activité intense de création théâtrale, cinématographique, musicale qui fait de cet ensemble une véritable « maison de la culture internationale »), des équipements sportifs (tennis, piscine, gymnase), une banque, un bureau de poste. La Cité concentre également un hôpital, des salons d’apparat, des ateliers artistiques. Elle est ainsi une vraie petite ville, au cœur de l’agglomération parisienne, un hâvre de verdure au milieu d’un dense tissu urbain. Les habitants de ce vaste ensemble, aux origines nationales et scientifiques multiples, sont des étudiants de haut niveau ou des chercheurs et professeurs venus en stage dans les établissements d’enseignement supérieur de la région parisienne. Parmi eux, les français ne sont qu’à peine 30 % et la Cité accueille plus d’une centaine de nationalités différentes, justifiant pleinement le titre de Cité internationale et universitaire. Mais, l’originalité de la Cité est plus profonde et plus subtile. Elle réside dans la volonté de créer une véritable communauté où les maîtres mots sont ceux de tolérance, compréhension, échange et respect de la spécificité de chacun. La dénomination des fondations: Maisons des provinces de France, Maison d’Italie, Maison de Norvège, Fondation agronomique…, ne doit pas faire illusion. A l’intérieur de chacune d’elles, les directeurs veillent à rassembler les personnalités les plus diverses. Chaque année, au moment de la rentrée universitaire, lorsque les commissions d’admission ont désigné ceux et celles qui vont bénéficier d’une chambre à la Cité, s’effectue un intense mouvement d’échanges de maison à maison afin d’établir le brassage des résidents et assurer la multiplicité des contacts entre les étudiants. C’est là une idée fondamentale, née avec l’institution elle-même, et sur ce point la Cité des années 2000 est fidèle à l’esprit de ses concepteurs. En même temps qu’elle recherche et met en pratique cette ouverture, la Cité a pour vocation de préserver et d’entretenir une vie collective qui favorise les échanges entre cultures, alors que s’y côtoient chaque jour les futurs cadres de plus de 100 pays du monde. En ce sens, la présence parmi les résidents, de chercheurs et de professeurs sera de plus en plus mise à profit pour donner aux étudiants des occasions multipliées de rencontres avec des universitaires de haut niveau. A leur côté, le déroulement de multiples activités culturelles (soit dans les diverses résidences, soit à la Maison internationale) et la pratique des sports, doivent constituer autant de manifestations d’une vie communautaire au sein de la Cité, avec le concours actif des résidents, de leurs associations, des responsables permanents de la Fondation nationale et des maisons ainsi que de tous ceux qui souhaitent de l’extérieur apporter leur soutien à une action généreuse tournée vers l’avenir. Institution spécifique par ses origines et ses modes de gestion, essentielle à la vie académique parisienne par son ampleur, la Cité poursuit sa mission fondamentale d’accueil et de rapprochement des élites de tous les pays et elle l’enrichit d’un souci nouveau de participation à l’épanouissement culturel, universitaire et social de ses membres.
Fondation nationale La Cité internationale universitaire de Paris est une fondation nationale reconnue d’utilité publique, administrée par un Conseil composé de personnalités françaises et étrangères, de représentants du personnel et de résidents. La Fondation nationale gère directement des services centraux et généraux (service financier, service du personnel, service technique et du domaine...) et assure la coordination de l’ensemble de l’Institution dans le respect des statuts, des règlements généraux et des actes de donation. Elle reçoit diverses subventions, notamment du ministère chargé de l’Enseignement supérieur. L’administration générale est confiée au Délégué général, désigné par le conseil d’administration, et assisté dans sa tâche par le Délégué général adjoint; un second Délégué général adjoint est élu par les directeurs des maisons.
Alliance internationale L’Association des anciens résidents de la CIUP, dite Alliance internationale, favorise les relations entre les anciens résidents. Grâce aux liens qu’elle entretient dans tous les pays du monde, elle peut rendre des services aux résidents. Elle publie un bulletin de liaison et organise des manifestations culturelles témoignant de l’idéal des fondateurs.
Présidents à la CIUP depuis l’origine
du 6 juin 1925 au 11 février 1948 André Honnorat
du 26 février 1948 au 23 octobre 1951 Raoul Dautry
du 29 novembre 1951 au 25 février 1964 André François-Poncet
du 25 février 1964 au 27 février 1985 Bernard Chenot
du 27 février 1985 au 14 juin 1996 Pierre Laurent
du 14 juin 1996 au 6 janvier 2006 Michel Gentot
depuis le 2 mars 2006 Marcel Pochard
Délégués généraux administratifs à la CIUP depuis l’origine
du 5 avril 1933 au 12 mai 1945 Jules Coulet
du 12 mai 1945 au 21 décembre 1949 André Lirondelle
de mai 1950 au 9 juillet 1957 André Marchaud
de 1958 au 19 juin 1967 Robert Garric
du 1er octobre 1967 à 1977 Pierre Marthelot
du 1er octobre 1977 à mars 1992 Etienne Dalmasso
1992, intérim Jean Binon
du 1er octobre 1992 au 1er novembre 1998 Joseph Goy
du 1er novembre 1998 à 2005 Claude Ronceray
depuis 2005 Sylviane Tarsot-Gillery
Secrétaires généraux administratifs à la CIUP depuis l’origine
du 5 juillet 1948 au 15 octobre 1957 Louis Péhuet
du 27 novembre 1957 au 31 mars 1966 Daniel Tesseraud
du 1er avril 1966 à 1976 Pierre Dhombres
du 1er octobre 1976 au 30 septembre 1986 Bénédict Manin
du 15 novembre 1986 à 1989 Jacques Treffel
de octobre 1989 à 1996 Jean Binon
de 1996 au 1er novembre 1998 Claude Ronceray
du 11 octobre 2004 à 2007 Cécile André
depuis 2008 Marie-Thérèse Texeraud, également déléguée générale adjointe
- Administration générale
  - Communication
    - Communication interne, 1924-1999
      Publications.
      - 1975-1977, 20090013 Article 135
        Cérémonie du Cinquantenaire de la Cité Internationale Universitaire de Paris le 11 décembre 1975, organisation: comptes rendus de réunions, notes, correspondance générale, listes des invités, correspondance avec les invités, répertoire des invités, projet de film, brochures, articles de presse, cartes postales.
      - 1987-1988, 20090013 Article 136
        Célébration du Cinquantenaire de la Maison Internationale le 22 octobre 1987, invitation de Monsieur David Rockefeller: comptes rendus de réunions, notes, correspondance, programme, listes des invités, factures, brochures, photos.
      - 1985-1985, 20090013 Article 137
        Réception du 25 juin 1985: correspondance, carton d’invitation, devis menu, liste des invités, négatifs, cassette audio.
        Changement de présidence de la Cité, Monsieur Laurent remplace Monsieur Chenot.
      - 1968-1996, 20090013 Article 138
        Cérémonies relatives aux personnalités de la Cité. Album photographique: notes, correspondance, documents préparatoires (1968-1973); Centenaire de la naissance de André Honnorat: notes, correspondance, carton d’invitation, listes des invités, discours, livre, revue, brochure, photos, factures (1968-1969); Centenaire de la naissance de Robert Garric: notes, dossier centenaire Robert Garric.
        1996: Année Robert Garric à la Cité.
      - 1984-1998, 20090013 Article 139
        Festivités diverses. Jeux Olympiques de 1992: notes correspondance, articles de presse, dossier de candidature, pièces annexes (1984-1986); Fêtes des Nations: notes, correspondance, programmes, comptes rendus de réunions de préparation, affiches (1987-1998); bicentenaire de la Révolution française: notes, correspondance, convention avec la Mission du Bicentenaire (1987-1990); nuit européenne: correspondance, programme.
        Elle célèbre le 5ème anniversaire de l’Evènement du Jeudi.
    - Communication externe, 1923-2000
      Service de presse.
      - 1933-1939, 20090013 Article 140
        Registres de coupures de presse.
      - 1923-1987, 20090013 Article 141
        Livres et Brochures concernant la Cité.
        La Cité Universitaire de Paris (rapport présenté au Congrès international d’urbanisme de Strasbourg), Lucien Bechmann, Paris, 1923.
        La Cité Universitaire de Paris (Pour la jeunesse de nos écoles), Paris, 1925.
        Constructions de Dumont et Besson (constructeur de la Maison de Cuba), Pro Publicité, 1934.
        La lumière sur la Cité et nos hôtes les étudiants de tous les pays, les Forces Spirituelles, Firmin Roz, 1938.
        A la mémoire de Roger Bauduin de Belleval, directeur de la maison de l’Indochine héros de la résistance fusillé par les allemends le 13 juillet 1944 à Nantua et des anciens résidents de la maison de l’Indochine morts pour la France, Paris, 1946.
        La Cité Universitaire de Paris, hier, aujourd’hui, demain, Lucien Maury, Editions Stock, Paris, 1947.
        Cahiers techniques du linoléum, publication périodique n°8: Résidences universitaires, Sarlino (société industrielle rémoise du linoléum), septembre 1956.
        La mission éducatrice de la Cité Universitaire, A. Desclos (ancien directeur du Collège Franco-Britannique, 1961.
        Inauguration de la plaque commémorative de Paul Appell à la Cité universitaire de Strasbourg, Université de Strasbourg, Renaissance française, 1965.
        Cinquantenaire de la Fondation Biermans-Lapôtre à Paris, Textes et documents, collection “Chroniques Belges”, Ministère des Affaires étrangères, du commerce extérieur et de la coopération au développement, Bruxelles, français et anglais, 1977.
        Revue d’histoire du quatorzième arrondissement de Paris, n° 23, 1978-1979.
        La Cité Internationale Universitaire de Paris: an original institution at the service of students, Etienne Dalmasso, 4 mai 1987.
        La vie du quartier Latin, des origines à la Cité Universitaire, Henri Bourrelier, Paris, s.d.
        Quatre aspects de la modernité architecturale à la Cité Internationale Universitaire de Paris, Ministère de la Culture et de la Communcation, s.d.
        La Carrière de Lucien Bechmann, s.d.